ACORDAO-COMPLETO-2410657

ACÓRDÃO 11159/2020 ATA 35/2020 - SEGUNDA CÂMARA

VISTOS, relatados e discutidos estes autos de concessão de aposentadoria em favor de Márcia Machado de Freitas, sob a responsabilidade da atual Superintendência de Administração do Ministério da Economia no Estado de Minas Gerais.  
ACORDAM os Ministros do Tribunal de Contas da União, reunidos em Sessão da Segunda Câmara, diante das razões expostas pelo Relator, nos termos dos arts. 71, inciso III, da Constituição Federal, 1º, inciso V, e 39, inciso II, da Lei 8.443/1992, e 260 e 262, do Regimento Interno do Tribunal de Contas da União, em:
9.1 considerar prejudicado, por perda de objeto, o ato à peça 1 (Sisac n. 0226800-04-2015-000109-7) ;
9.2 considerar ilegal o ato de aposentadoria de Márcia Machado de Freitas à peça 11, em virtude da inclusão indevida das parcelas da gratificação natalina no cálculo da média remuneratória para obtenção do valor dos proventos, gerando duplicidade de pagamentos;
9.3 nos termos da Súmula-TCU 106, dispensar a reposição das parcelas indevidamente recebidas de boa-fé;
9.4 determinar à Superintendência de Administração do Ministério da Economia no Estado de Minas Gerais que:
9.4.1 nos termos do art. 262, caput, do Regimento Interno deste Tribunal, c/c art. 19, inciso II, da IN- TCU 78/2018, faça cessar, no prazo 15 (quinze) dias contados da ciência deste Acórdão, o pagamento do acréscimo remuneratório ora impugnado (cf. subitem 9.2) , sob pena de responsabilidade solidária da autoridade administrativa omissa;
9.4.2 emita novo ato de aposentadoria da interessada, livre da irregularidade apontada, disponibilizando-o a este Tribunal, por meio do Sistema e-Pessoal, nos termos e prazos fixados na IN-TCU 78/2018;
9.4.3 nos termos do art. 21, inciso I, da IN-TCU 78/2018, disponibilize a este Tribunal, por meio do Sistema e-Pessoal, no prazo de 30 (trinta) dias contados da ciência, o comprovante da data em que a interessada tomou conhecimento deste Acórdão;
9.5 conforme o art. 17, §1º, da Resolução-TCU 315/2020, caberá à Secretaria de Fiscalização de Pessoal (Sefip) monitorar o cumprimento das determinações ora expedidas, representando a este Tribunal em caso de irregularidades;
9.6 dar ciência deste Acórdão ao órgão responsável pela concessão, informando que o teor integral da deliberação poderá ser obtido no endereço eletrônico www.tcu.gov.br/acordaos e que o acesso às demais peças processuais poderá ser feito no endereço www.tcu.gov.br, opção "vista eletrônica".

Ato de aposentadoria.

Segunda Câmara

3. Interessados/Responsáveis:
3.1. Interessados: Márcia Machado de Freitas (382.441.***-**).

13.1. Ministros presentes: Ana Arraes (Presidente), Augusto Nardes e Raimundo Carreiro (Relator).
13.2. Ministro-Substituto presente: André Luís de Carvalho.

RAIMUNDO CARREIRO

Adoto como Relatório o parecer do Procurador Júlio Marcelo de Oliveira, que resume as conclusões da unidade técnica e aduz considerações parcialmente divergentes (peça 15) :
Trata-se de aposentadoria em favor de Márcia Machado de Freitas, servidora da Superintendência de Administração do Ministério da Fazenda no Estado de Minas Gerais, com vigência a partir de 30/4/2015, com proventos calculados pela média das remunerações utilizadas como base para as contribuições do servidor aos regimes de previdência de que tratam os artigos 40 e 201 da CF/1988, na forma da lei.
O presente processo foi baixado em diligência por determinação do Ministro-Relator, conforme o despacho de peça 6, com o propósito de esclarecer se foram considerados os salários de contribuição junto ao RGPS, no cálculo da média dos proventos da servidora, bem como de avaliar a adequação do benefício às diretrizes do Acórdão 1176/2015-TCU-Plenário.
A Secretaria de Fiscalização de Pessoal analisou as memórias de cálculo dos proventos da interessada e, por não ter observado qualquer irregularidade, formulou proposta no sentido de considerar legal o novo ato editado pela origem (peça 11) e prejudicado o exame do ato original (peça 1) .
No demonstrativo do cálculo da média (peça 9, p. 5 a 10) , observa-se que há aumento na remuneração de contribuição decorrente do pagamento da Gratificação Natalina, com frequência nos meses de novembro. Vide, e.g., as rubricas de contribuições do mês de novembro de 2014:
	Rubrica
	Descrição
	Valor

	98002
	Cont. Plano Seguridade Social
	R$ 632,74

	98004
	Contr.PSS - Gratif. Natalina
	R$ 632,74

Anualmente, a Gratificação Natalina continua sendo deferida, após a vigência da aposentadoria, juntamente com os 12 proventos, calculados pela média.
A metodologia de cálculo em questão, ao considerar os valores da Gratificação Natalina juntamente com a remuneração mensal, está embutindo tal benefício na média e, consequentemente, nos proventos.
Desse modo, mister se faz reconhecer o pagamento em duplicidade da referida gratificação, diluída no cálculo dos proventos mensais e na forma de 13º salário.
Os atos ingressaram nesta Corte em 3/3/2016 (peça 1) e 8/3/2018 (peça 11) , de forma que podem ser apreciados por este Tribunal, pois não houve o decurso do prazo decadencial previsto pelo Supremo Tribunal Federal, no âmbito do RE 636.553.
Ante o exposto, o Ministério Público de Contas manifesta-se pela ilegalidade da aposentadoria em favor de Márcia Machado de Freitas, negando-se o registro aos atos de peças 1 e 11, e esclarecendo à unidade jurisdicionada que a concessão da interessada poderá prosperar, mediante a emissão de novo ato livre da irregularidade ora indicada no presente parecer.
É o Relatório.

não há

Procurador Júlio Marcelo de Oliveira.

APOSENTADORIA. SUPERINTENDÊNCIA DE ADMINISTRAÇÃO DO MINISTÉRIO DA ECONOMIA EM MINAS GERAIS. PERDA DE OBJETO DO PRIMEIRO ATO, CANCELADO PELO ÓRGÃO DE ORIGEM. SEGUNDO ATO COM ERRO NO VALOR DOS PROVENTOS BASEADO NA MÉDIA DAS REMUNERAÇÕES. INCLUSÃO DO 13º SALÁRIO NO CÁLCULO DA MÉDIA, GERANDO PAGAMENTO EM DUPLICIDADE DESSA PARCELA. ILEGALIDADE. NEGATIVA DE REGISTRO, DETERMINAÇÃO. CIÊNCIA.

APOSENTADORIA (APOS)

Secretaria de Fiscalização de Pessoal (SEFIP).

Relato este processo nos termos do art. 152 do Regimento Interno deste Tribunal, em sucessão ao Ministro José Múcio Monteiro.
2.	Trata-se de aposentadoria concedida em favor de Márcia Machado de Freitas, ex-servidora da então Superintendência de Administração do Ministério da Fazenda em Minas Gerais (atualmente vinculada ao Ministério da Economia) .
3.	O ato originalmente submetido a este Tribunal (peça 1) foi cancelado pelo órgão de origem, em face da emissão de novo ato, à peça 11, o que motivou a proposta da Sefip de considerar prejudicada, por perda de objeto, a apreciação do ato original.
4.	Quanto ao segundo ato, a unidade técnica nele não identificou nenhuma irregularidade, propondo, assim, seu registro.
5.	Em sua manifestação regimental, o Parquet especializado identificou que o cálculo da medida das remunerações, para obtenção do valor dos proventos, incluiu, indevidamente, as parcelas da gratificação natalina (13º salário) , gerando um acréscimo no valor mensal dos proventos, além do pagamento regular da referida gratificação a que fazem jus os aposentados.
6.	Em vista disso, propõe a ilegalidade e a negativa de registro ao ato, além das demais medidas acessórias aplicáveis à espécie.
7.	Nada a ressalvar quanto às análises e conclusões do Ministério Público de Contas, cujos fundamentos adoto como razões de decidir, endossando também a proposta de prejudicialidade referente ao ato à peça 1.
	Do exposto, VOTO por que seja aprovado o Acórdão que ora submeto a este Colegiado.
TCU, Sala das Sessões Ministro Luciano Brandão Alves de Souza, em 6 de outubro de 2020.
RAIMUNDO CARREIRO 
Relator